臺灣高等法院臺南分院民事裁定　九十三年度家抗字第一二一號　Ｊ
　　　抗　告　人　財政部國有財產局臺灣南區辦事處臺南分處
　　　法定代理人　凌　　中
　　　　　　　　　送達代收人　.
　　　相　對　人　甲　○　○
右抗告人因與相對人間就被繼承人唐子傑指定遺產管理人事件，對於中華民國九十三
年九月三十日臺灣臺南地方法院九十三年度繼更字第一號裁定提起抗告，本院裁定如
左：
    主　 文
抗告駁回。
抗告程序費用由抗告人負擔。
    理   由
一、本件相對人向原法院聲請意旨略以：被繼承人唐子傑於民國九十二年三月二十五
    日死亡，其前三順位法定繼承人除父親唐發銘早已死亡外，均已依法拋棄繼承，
    並經原法院准予備查在案；第四順位之法定繼承人早已死亡，且親屬會議亦未於
    繼承開始後一個月內選定遺產管理人，茲因被繼承人唐子傑生前向相對人借款新
    臺幣（下同）三百八十六萬元，被繼承人唐子傑於前開借款尚未清償完畢前死亡
    ，致相對人之債權無法行使，相對人為被繼承人之債權人而為利害關係人，為此
    聲請法院選任適當之人為被繼承人之遺產管理人等語。
二、原裁定意旨略以：相對人主張之前開事實，業據提出支票及退票理由單影本各四
    件、被繼承人唐子傑之遺產相關資料影本為證，且經調閱原法院九十二年度繼字
    第五二七、五四二、六三０號拋棄繼承聲請事件卷宗核閱無訛。按公示催告期限
    屆滿，無繼承人承認繼承時，其遺產於清償債權，並交付遺贈物後，如有剩餘，
    歸屬國庫；又按非公用國有財產以財政部國有財產局為管理機關，民法第一千一
    百八十五條、國有財產法第十二條分別定有明文。本件被繼承人之前三順位繼承
    人皆已拋棄繼承權，第四順位繼承人亦早已死亡，且未準用民法第一千一百七十
    七條之規定選定遺產管理人，為使被繼承人遺產之處置順利進行，爰選任抗告人
    為被繼承人之遺產管理人等語。
三、抗告意旨略以：
（一）司法院七十四年十月十五日台廳一字第０五七八六號函示第二項第三款：「嗣
      後各地方法院受理有關無人承認繼承遺產管理事件時，先順序繼承人均拋棄繼
      承，其次順序繼承人有無不明而應準用關於無人承認繼承之規定時，應先審核
      可否依民第一千一百七十七條規定選定遺產管理人。如無法選定遺產管理人者
      ，因此類拋棄繼承事件，多屬遺債大於遺產，形同破產，儘量避免選任國有財
      產局為遺產管理人」，以及財政部國有財產局九十一年二月二十七日台財產局
      接字第０九一０００四九八二號函轉司法院秘書長九十年十二月二十日 (九十
      )秘台廳民一字第三０二二四號函示「檢送司法院秘書長九十年十二月二十日
      (九十)秘台懲民一字第三０二二四號函影本乙份，司法院秘書長已轉知台灣高
      等法院等，請各法院受理有關無人承認繼承遺產管理人事件時，宜注意依財政
      部修正之代管無人承認繼承遺產作業要點及該院七十四年十月十五日 (七四)
      院台廳一字第０五七八六號函辦理」。
（二）抗告人係國庫之管理機關，故國庫對於無人承認繼承之遺產向有期待權，因此
      於被繼承人尚有剩餘遺產得以歸屬國庫之情形下，選任抗告人為遺產管理人方
      有實益；本件既有遺債大於遺產之虞，若選任抗告人為遺產管理人，抗告人仍
      須盡善良管理人之責任為其管理遺產、處理債務問題，其所耗費之人力、時間
      實難以衡量；且管理期間所須之花費亦由國庫代為墊付，而若遺產不足以清償
      債務，國庫將受損害，造成國家資源用於少數特定人之不公現象。
（三）法律並無禁止拋棄繼承之繼承人擔任遺產管理人之明文。審酌本件之情形，被
      繼承人生前之債權債務關係，以及印鑑、產權證明等重要文件應屬其配偶或子
      女最為知悉，且目前仍由其等保管，應選任其等擔任遺產管理人。
四、本院查：
（一）按先順序繼承人均拋棄其繼承權時，由次順序之繼承人繼承。其次順序繼承人
      有無不明或第四順序之繼承人均拋棄其繼承權者，準用關於無人承認繼承之規
      定。又繼承開始時，繼承人之有無不明者，由親屬會議於一個月內選定遺產管
      理人，並將繼承開始及選定遺產管理人之事由，向法院報明。又民法第一千一
      百七十八條所定之期限屆滿，無繼承人承認繼承時，其遺產於清償債權，並交
      付遺贈物後，如有賸餘，歸屬國庫。又繼承人有無不明而不能依民法第一千一
      百七十七條選定遺產管理人時，得由利害關係人聲請法院選任之。民法第一千
      一百七十六條第六項、第一千一百七十七條、第一千一百八十五條及第一千一
      百七十八條第二項分別定有明文。
（二）本件相對人主張之前開事實，業據提出支票及退票理由單影本四件、被繼承人
      之土地所有權狀、土地登記謄本影本各五件為證（見原繼更卷第十五至三二頁
      ），並經原法院調閱原法院九十二年度繼字第五二七、五四二、六三０號拋棄
      繼承聲請事件卷宗核閱無訛，依上開土地所有權狀及土地登記謄本影本顯示，
      被繼承人唐子傑之遺產有坐落雲林縣西螺鎮○○段及台南縣新化鎮○○○段土
      地五筆，面積共七千八百八十五平方公尺，而相對人主張對於唐子傑之遺產有
      三百八十六萬元之債權，揆諸前開說明，相對人自係被繼承人唐子傑之利害關
      係人，其聲請法院選任遺產管理人自屬有據。
（三）司法院七十四年十月十五日台廳一字第０五七八六號函示，僅謂儘量避免選任
      國有財產局為遺產管理人，非謂不得選任其為遺產管理人。又被繼承人生前之
      債權債務關係及有關產權證明文件，抗告人非不得依法獲得，有關之印鑑，抗
      告人亦得依其職務之行使辨識其真偽。且繼承人與被繼承人間，均有一定之親
      屬關係，為期客觀公正，實不宜選任其等為遺產管理人。抗告意旨主張繼承人
      對於被繼承人生前之債權債務關係最為知悉，且相關重要證件印鑑及產權證明
      等重要文件目前仍家屬保管中，足認其有協助清理遺產申報遺產稅之能力和道
      義責任，故應以被繼承人之最近親屬為遺產管理人云云，尚無可取。
（四）被繼承人之遺產，於遺產管理人完成清償債務並交付遺贈物等清算程序前，是
      否仍有賸餘，尚無從知悉。而各順序之繼承人均拋棄繼承者，其剩餘財產歸屬
      國庫，抗告人為國庫之綜理機關，為國有財產法第九條第二項所明定，設有財
      產管理之專才，其經費之支出雖屬國家資源，惟為維護國庫收入並保障無人繼
      承財產債權人之權利，其代價仍屬必要。抗告人認其將浪費國家資源於少數特
      定人云云。亦無可採。
五、綜上所述，原法院指定抗告人為被繼承人唐子傑之遺產管理人，經核並無不合。
    抗告意旨求予廢棄，為無理由，應予駁回。
六、據上論結，爰依非訟事件法第八條第二項、第二十八條，民事訴訟法第四百九十
    五條之一第一項、第四百四十九條第一項、第九十五條、第七十八條，裁定如主
    文。
中　　　華　　　民　　　國　　九十三　　年　　　十一　　月　　　十一　　日
　　　　　　　　　　　　　　　　　　臺灣高等法院臺南分院民事第二庭
~B1審判長法官　吳　　志　　誠
~B2　　　法官　周　　素　　秋
~B3　　　法官　楊　　省　　三
右為正本係照原本作成。
如不服本裁定，僅得於收受本裁定正本送達後十日內以違背法令為理由，向本院提出
再抗告狀（須附繕本一份及繳納再抗告裁判費新台幣四十五元），而後始可再抗告於
最高法院。
中　　　華　　　民　　　國　　九十三　　年　　 十一　　 月　　 十一　　 日
~B法院書記官　謝　　淑　　玉
